臺北高等行政法院判決
　　　　　　　　　　　　　　　　　　 95年度簡字第00968號
原　　　告　甲○○
被　　　告　財政部臺灣省北區國稅局
代　表　人　凌忠嫄(局長)
上列當事人間因綜合所得稅事件，原告不服財政部中華民國95年
10月31日台財訴字第09500273750號訴願決定，提起行政訴訟。
本院判決如下：
　　主  文
原告之訴駁回。
訴訟費用由原告負擔。
　　事  實
一、事實概要：原告與其配偶董家初89年度綜合所得稅結算申報
    分開申報，且均未於申報書上列報配偶，案經被告所屬桃園
    縣分局查獲，該分局初查以其配偶為納稅義務人，歸課綜合
    所得總額新臺幣（以下同）2,126,874 元，補徵應納稅額10
    ,398元，並處罰鍰10,300元，嗣依其配偶申請罰鍰分別開單
    ，處原告罰鍰2,800 元。原告不服，就罰鍰處分申請復查，
    未獲變更，提起訴願亦經決定駁回後，遂提起本件行政訴訟
    。
二、兩造聲明：
　　(一)原告聲明：訴願決定及原處分均撤銷。
　　(二)被告聲明：駁回原告之訴。
三、兩造之爭點：
　　(一)原告主張之理由：
      1.原告與配偶董家初於89度綜合所得稅結算申報時，未依
        規定夫妻合併申報，經被告查證屬實。但原告配偶不服
        ，未經原告同意，擅自立下切結書「主張夫妻分居」，
        將責任推給原告。
      2.又原告之配偶提示民事起訴狀及存證信函等資料，只是
        單方作為，均屬私人家務事，怎可作為法定分居課稅依
        據。原告並已提示91、92年刑事傷害狀及92年中國時報
        剪報，已證明原告未分居之事實，唯因稅務機關介入，
        謂：「經該分局查明分居事實」，才使夫妻間家務事更
        形惡化，使原告權利受損。
      3.本案只是單純的違章案件，自應依所得稅法第110 條第
        1 項規定歸戶補稅送罰，及違章之稽徵實務作業規定「
        如雙方均未載明配偶姓名、身分證字號，則以夫為違章
        主體，按夫妻分開申報案件處罰。」是以本案應以原告
        配偶為處罰對象。
　　(二)被告主張之理由：
      1.按「夫妻分開申報而未於申報書寫明配偶關係，致稽徵
        機關無法歸戶其所得合併課稅者，應依所得稅法第110
        條第1 項歸戶補稅送罰。其漏稅額計算，應以夫妻合併
        課徵計算之應納稅額，減除夫妻分開申報各自計算之應
        納稅額之和後之差額認定。」為財政部69年4 月30日台
        財稅第33449 號函所明釋。又「如經查明分居屬實時，
        其應補稅額及罰鍰應准按個人應稅所得總額占夫妻應稅
        所得總額比例計算，分別以夫、妻為納稅義務人發單補
        徵，並分別為違章主體裁處罰鍰。」為臺灣地區各稅捐
        稽徵機關第21次行政救濟暨違章業務聯繫會所決議。
      2.原告與配偶分開辦理89年度綜合所得稅結算申報，原查
        歸課配偶綜合所得稅，嗣依配偶申請罰鍰分別開單，處
        原告罰鍰2,800 元。原告雖主張與配偶均於戶籍地址分
        房而居，且84年5 月21日申請判決離婚尚未定讞，應向
        配偶補稅罰鍰云云。查原告與配偶雖設同戶籍，惟分居
        二、三樓，且依所提刑事告訴狀、刑事聲請調查證據狀
        及新聞剪報更證明夫妻關係惡化，另所檢附臺灣高等法
        院民事判決85年家上字第85號雖將桃園地院84年婚字第
        321 號判決廢棄，惟依89家上更(二)12號判決已將原告之
        上訴駁回，依首揭函釋意旨，被告按原告所得總額占夫
        妻所得總額比率計算，處原告罰鍰2,800 元，並無不合
        。
　　理  由
一、本件原告因不服被告所為罰鍰2,800 元之處分而提起本件撤
    銷訴訟，因其爭執之罰鍰數額未逾200,000 元，依行政訴訟
    法第229條第1 項第2 款、第2 項及司法院92年9月17日(92)
    院台廳行一字第23681 號令，應適用簡易訴訟程序，爰不經
    言詞辯論，逕為判決，合先敘明。
二、按「納稅義務人之配偶，及合於第17條規定得申報減除扶養
    親屬免稅額之受扶養親屬，有前條各類所得者，應由納稅義
    務人合併報繳。」「納稅義務人應於每年2月20日起至3月底
    止，填具結算申報書，向該管稽徵機關，申報其上一年度內
    構成綜合所得總額…之項目及數額，以及有關減免、扣除之
    事實，並應依其全年應納稅額減除…扣繳稅額及可扣抵稅額
    ，計算其應納之結算稅額，於申報前自行繳納。…」「納稅
    義務人已依本法規定辦理結算申報，但對依本法規定應申報
    課稅之所得額有漏報或短報情事者，處以所漏稅額兩倍以下
    之罰鍰。」行為時所得稅法第15條第1 項、第71條第1 項前
    段及第110 條第1 項分別定有明文。又「夫妻分居…其歸戶
    合併後全部應納稅額，如經申請分別開單者，准按個人所得
    總額占夫妻所得總額比率計算，減除其已扣繳及自繳稅款後
    ，分別發單補徵。」及「夫妻分開申報而未於申報書寫明配
    偶關係，致稽徵機關無法歸戶其所得合併課稅者，應依所得
    稅法第110 條第1 項歸戶補稅送罰。其漏稅額計算，應以夫
    妻合併課徵計算之應納稅額，減除夫妻分開申報各自計算之
    應納稅額之和後之差額認定。」亦為財政部76年3 月4 日台
    財稅字第7519463 號、69年4 月30日台財稅字第33449 號函
    釋在案，上開函釋係財政部基於中央稅捐稽徵主管機關職權
    ，就夫妻因分居而分開申報綜合所得稅，分別依其有無申請
    分別開單及寫明配偶關係，核釋其應納稅額及漏稅額之計算
    方式，為執行所得稅法所必要而為細節性、技術性之補充釋
    示，符合上揭法條之規範意旨，自得予援用。
三、經查，原告與配偶董家初於89年間因離婚事件涉訟，分別住
    於桃園縣龜山鄉○○村○○路356 巷62弄35號2 樓及3 樓，
    已無同財共居之事實，二人當年度分開辦理綜合所得稅結算
    申報，且均未於申報書上列報配偶等情，此有渠等前開結算
    申報書、84年5 月21日民事起訴狀、存證信函、臺灣桃園地
    方法院民事判決確定證明書、臺灣高等法院89年度家上更(二)
    字第12號民事判決附原處分卷可稽，足堪信為真正。故被告
    初查以原告之配偶董家初為納稅義務人，歸課綜合所得總額
    2,126,874 元，補徵應納稅額10,398元，並以原告與其配偶
    分別辦理89年度綜合所得稅結算申報，均未於申報書上列報
    配偶，致稅捐稽徵機關無法歸戶合併課徵時，則顯有以其他
    不正當方法逃漏所得稅之累進稅負，乃依前揭所得稅法第11
    0 條第1 項規定及上揭函釋意旨，按原告所得總額占夫妻所
    得總額比率計算，裁處原告罰鍰2,800 元，於法並無不合。
四、原告起訴雖主張：其與配偶董家初於89年度綜合所得稅結算
    申報時，未依規定夫妻合併申報，惟單方訴請離婚，不代表
    夫妻分居，董家初未經其同意，擅自立下切結書主張夫妻分
    居，將責任推給原告，被告不應未查明真相，且無法源依據
    即判定分居課稅，而應依所得稅法第110條第1項歸戶補稅送
    罰，且依違章案件稽徵實務作業規定「如雙方均未載明配偶
    姓名、身分證字號，則以夫為違章主體，按夫妻分開申報案
    件處罰」，自應以夫為處罰對象等語。
五、惟查，夫妻之同居，非惟夫妻雙方主觀上須有共同生活之意
    ，客觀上尚須具備於同一處所共營生活之事實，始足當之。
    本件原告與其配偶自84年間起，因離婚事件涉訟，二人形同
    陌路，分別住於桃園縣龜山鄉○○村○○路356 巷62弄35號
    上、下樓等情，業據原告於其刑事告訴狀記載綦詳（見訴願
    卷第34至41頁參照），則原告與其配偶二人既形同陌路分居
    同址上下樓，渠等主觀上已無共同生活之意，客觀亦無於同
    一處所共營生活之事實，故被告據以認定原告與其配偶董家
    初業已分居，洵屬有據。至於戶籍之登記，旨在便利戶政機
    關之行政管理，並非認定住所之唯一標準，又水電費收據固
    可證明各該費用之繳納，惟均無從證明原告夫妻有同財共居
    之事，原告執此主張其與配偶並未分居，尚不足採。又上揭
    財政部69年04月30日台財稅字第33449 號函釋前雖有「至於
    夫妻分居而無法合併申報者，仍應依照本部(59)台財稅第
    20855 號令規定，分別據實於申報書內載明夫妻關係，俾稽
    徵機關據以通報歸戶課稅，即可免罰。其未於申報書載明配
    偶關係者，仍應依前述規定補稅送罰。依本函規定計算之漏
    稅額，以夫為違章主體。」等語之記載，惟該段文句於87年
    業經主管機關刪除不再適用，原告執之謂本件應以夫為違章
    主體云云，亦無足取。
六、綜上所述，原處分於法並無違誤，訴願決定予以維持，亦無
    不合，原告徒執前詞，訴請撤銷訴願決定及原處分，為無理
    由，應予駁回。
據上論結，本件原告之訴為無理由，爰依行政訴訟法第233 條第
1 項、第98條第3 項前段，判決如主文。
中　　華　　民　　國　　96　　年　 　5　　月　 21  　 日
                           第二庭  法  官　蕭惠芳
上為正本係照原本作成。
本件以訴訟事件所涉及之法律見解具有原則性者為限，始得於本
判決送達後20日內向本院提出上訴狀並表明上訴理由，如已於本
判決宣示後送達前提起上訴者，應於判決送達後20日內補具上訴
理由（均按他造人數附繕本），且經最高行政法院許可後方得上
訴。
中　　華　　民　　國　　96　　年　 　5　　月　 21  　 日
 　　　　　　　　　　 　　     　　 書記官　李淑貞
